臺灣臺北地方法院刑事判決　　　　　　　　　　　　　九十年度易字第一八九０號
　　公　訴　人　臺灣臺北地方法院檢察署檢察官
　　被　　　告　甲○○
　　選任辯護人　李振燦
右列被告因侵占案件，經檢察官聲請簡易判決處刑（九十年度偵字第五四七號），經
本院認不宜以簡易判決處刑，改依通常程序，判決如左：
    主  文
甲○○無罪。
    理  由
一、公訴意旨略以：被告甲○○係位於臺北縣深坑鄉○○路○段二七０巷十二號六樓
    漢堡實業股份有限公司（以下簡稱漢堡公司）之營業二部經理，竟基於基於意圖
    為自己不法所有之概括犯意，於如附表所示之時間，連續將原應發放予如附表所
    示營業二部業務員之款項侵占入己，因認被告涉犯刑法第三百三十六條第二項之
    連續業務侵占罪嫌等語。
二、公訴人認被告甲○○涉有右揭連續侵占犯行，無非係以告訴人漢堡公司之指訴、
    證人即告訴人漢堡公司總經理丙○○、證人即告訴人漢堡公司之員工吳峙霈之證
    詞及營業二部開發獎金發放明細表（以下簡稱發放明細表）、漢堡實業股份有限
    公司零用金申請單（零用金申請單）影本各二紙為其主要論據。訊據被告甲○○
    堅詞否認有何連續侵占犯行，辯稱：依據漢堡公司內部規定，關於發放獎金予員
    工一事，授權部門主管全權負責，伊擔任營業二部經理期間，有時僅在零用金申
    請單上填寫部門獎金總額並未記載將發放予部門員工個人之金額，即向公司申請
    獎金，於領取獎金後，依慣例會請部門員工聚餐，聚餐後再將所餘獎金發放予員
    工，事後因獎金須列入員工薪資所得申報，始應會計丁○○之要求，憑記憶於零
    用金申請單上補填發放予員工之獎金數額，伊並無業務侵占之犯行等語。
三、按犯罪事實應依證據認定之，無證據不得推定其犯罪事實。又不能證明被告犯罪
    者，應諭知無罪之判決，刑事訴訟法第一百五十四條、第三百零一條第一項分別
    定有明文。又所謂認定犯罪事實之證據，係指足以認定被告確有犯罪行為之積極
    證據而言，如未發現相當證據，或證據不足以證明，自不能以推測或擬制之方法
    ，以為裁判基礎，且認定犯罪事實所憑之證據，雖不以直接證據為限，間接證據
    亦包括在內，然而無論直接或間接證據，其為訴訟上之證明，須於通常一般之人
    均不致有所懷疑，而得確信其為真實之程度者，始得據為有罪之認定，倘其證明
    未達到此一程度，而有合理之懷疑存在時，事實審法院復已就其心證上理由予以
    闡述，敘明其如何從無為有罪之確信，因而為無罪之判決，尚不得任意指為違法
    ；而告訴人之告訴，係以使被告受刑事訴追為目的，是其陳述是否與事實相符，
    仍應調查其他事實以資審認（最高法院四十年度臺上字第八六號、七十六年臺上
    字第四九八六號、五十二年度臺上字第一三００號判例參照）。次按，業務上侵
    占罪之成立，以對於業務上所持有之物，變更其持有意思，圖為自己或第三人之
    不法所有為構成要件，如僅開支不當或交接不清，而無上述不法所有之意圖，尚
    難令負業務上之侵占罪。（最高法院四十七年度臺上字第一四０八號、五十五年
    度臺上字第二五六四號判決參照）。
四、經查：
    （一）證人即告訴人漢堡公司總經理丙○○於偵查中雖證稱：被告未曾向伊報告
          預扣開發獎金作為聚餐基金等語（見偵查卷宗第五十九頁），然證人黃雅
          莉於本院訊問時復證稱：「（問：《提示偵卷第十五、十七頁零用金申請
          單》核准欄內的簽名是何人簽的？是電腦部門的主管乙○○，乙○○現在
          還在我們公司工作。（為何會由乙○○簽名？因為我出國，金額部分是由
          乙○○由電腦列算出來，核算部門獎金的總額有無錯誤。（問：你出國後
          有無再看過這二張單子？你是否有再覆核？）沒有，乙○○核准後，即直
          接交給會計部門執行。」等語（見本院九十一年二月二十日訊問筆錄），
          證人丙○○既因出國授權由乙○○負責核准營業二部民國八十九年一至三
          月及四至六月開發獎金，事後亦無再行覆核，自難僅以證人丙○○於偵查
          中之證詞遽為不利被告之認定。又證人即告訴人漢堡公司員工吳峙霈於偵
          查中證稱：被告確實曾請部門員工吃飯，然伊不知情部門有聚餐獎金等語
          （見偵查卷宗第三十七、第三十八頁），惟證人吳峙霈於本院訊問時亦證
          稱：「（問：為何不知道開發獎金如何發放？）因為很模糊，公司每季都
          會發給主管，主管要發多少就發多少，我們無權管。（問：《提示偵卷第
          十四頁明細表》上面四一００吳峙霈是否是你寫的，是我寫的，這是被告
          離職後公司才要我們補的。（是否在發放獎金的前後才有聚餐？）我記得
          在領那二筆獎金哪一次我不記得了，前或後我也不記得了，反正有聚餐，
          經理會跟我們說部門要聚餐，我們就去。（問：你們聚餐時前都是何人付
          的？）都是經理（即被告）付的。（問：開發獎金應發金額五千五百元，
          實領五千元，你是否知道五百元用到哪裡？）我們本身不知道自己會領多
          少錢，後來總經理拿表格給我們填的時候，我們才知道那筆他申報五千五
          百元，經理說他是用來聚餐用的。」等語（見本院九十一年二月四日訊問
          筆錄），依證人吳峙霈前揭證詞，僅能證明吳峙霈八十九年一至三月、四
          至六月實際所領得之開發獎金分別為新台幣（下同）四千一百元及五千元
          ，然吳峙霈既不知其所應領得之開發獎金數額，自不得以證人吳峙霈之證
          詞而遽認被告曾侵占應發予證人吳峙霈之開發獎金五百元。
    （二）證人丙○○於本院訊問時證稱：「（問：請敘述你們公司發放獎金的流程
          ？）我們在每年年中的時候由營業部門的主管，提出營業目標，共同討論
          獎金的發放比率，由營業部門送到我這裡來批，批示完後就執行，每三個
          月發放一次，達成有達成獎金，開發有開發獎金，三個月為一季，核算後
          發給部門主管，由部門主管提出應付帳款請求書，內容一般會說明要發放
          給何人多少錢，送會計部，會計部就會把總額交給主管，然後依據主管所
          提出的何人多少錢撥入薪資，開立扣繳憑單。（問：你們公司計算開發獎
          金是以部門為單位還是以個人為單位？）是以部門為單位。（問：公司有
          無授權部門主管發放獎金的權限，權限有多大？）有，每一季開發獎金各
          個部門所發放之總額會跟主管說，主管會自己論功行賞，比方說業務部門
          獎金總額是三萬元，在三萬元的範圍內主管要發給部門員工多少錢，他有
          自己決定的權利，主管有分配的權利。（問：你們公司發放獎金給個人是
          依據業績還是主管決定？）是主管決定。（你們公司的主管在發放個人獎
          金時，如果主管個人以業績最好的員工分得更多，公司會不會干涉？）不
          會。」等語（見本院九十一年二月二十日訊問筆錄），另證人即實際審核
          八十九年一至三月、四至六月零用金申請單之告訴人漢堡公司系統部經理
          乙○○於本院訊問時證稱：「（問：印象中是否常常幫總經理代理簽名這
          類的申請單？）有，電腦程式跑出來的獎金數字是指整個部門的獎金總額
          ，不是員工個人的分配數額，因為那張申請單是由部門主管填寫，所以我
          就會從電腦把程式叫出來，核對金額是正確。（問：你在核對的時候，會
          不會注意員工個人所應分得獎金金額數字？）不會，這不是我的權限，這
          不是我在管的，這是部門主管自己決定的。」等語（見本院九十一年三月
          七日訊問筆錄），參以「漢堡公司營業部開發獎金計算新方式」表上明確
          記載「營業二部業三課開發獎金為Ｂ，甲○○論功行賞，營業二部業四課
          開發獎金為Ｄ，甲○○論功行賞。」，有開發獎金計算新方式表在卷足憑
          （見偵查卷宗四十四頁），足證關於營業二部員工個人開發獎金之發放，
          在該部門獎金總額範圍內，漢堡公司授權被告全權處理，被告得自行決定
          發放予員工個人之獎金數額，漢堡公司無權干涉。
    （三）依八十九年一至三月、四月至六月開發獎金發放明細表（見偵查卷宗第十
          四、第十六頁）與八十九年一月至三月、四月六月零用金申請單（見偵查
          卷宗第十五、第十七頁）上所載，員工個人實際領得獎金數額與申請單上
          所載員工獎金數額確實有短少，然證人即漢堡公司會計丁○○於本院訊問
          時證稱：「（問對於被告所言《即被告供稱領得部門開發獎金後，請員工
          吃飯並分發獎金，事後會計丁○○要求伊事後補填員工個人獎金數額，告
          訴伊只要總額對了，個人獎金部分大略記載即可》有何意見？）有可能，
          因為他們申報是申報，如何發放我不知道，因為發完之後我還要把他們編
          到個人所得，因為薪資要申報。（問：你看到零用金申請單，有無可能上
          面只有金額欄上有記載總金額，品名規格欄內是空白而發零用金？）單子
          上會寫是第幾季的獎金，每個部門的總金額是多少，因為品名規格欄內已
          經有寫第幾季開發獎金，所以有時候可能不會詳細記載每個業務員應該發
          的獎金。（問《提示偵卷第十五頁》品名規格欄第二至第六欄內阿拉伯數
          字及中文是否有可能是事後補寫？）有時候是事先寫，有時候是事後寫。
          （問《提示偵卷第十五頁》：這張零用金申請單品名規格欄第三至第六欄
          內阿拉伯數字及中文在你看到這張申請單時，是否已經寫好？）被告好像
          都事後才補寫的，因為我不管他們個人領多少，我只要管總金額部分。」
          等語（見本院九十一年二月四日訊問筆錄），又證人乙○○於本院訊問時
          亦證稱：「（問：這張單子是否是你看過後才會到會計丁○○小姐那裡去
          ？）是的。（《提示證人丁○○訊問筆錄》為何丁○○在作證時說有時候
          員工個人所應分得開發獎金是事後補寫的？）因為獎金發下來，也許多也
          許少，少的時候像營業一部的李經理，他們在獎金比較少時就會拿去聚餐
          ，其他我就不知道了，因為我只是寫程式的。（問：是否在核對時，只會
          核對部門獎金的數額？）是的。（問：你在簽名核准時是要看到單子上獎
          金項目、總額、員工個人所分得的數額記載完成之後才會去簽名核准？）
          我只注意到部門獎金總額，至於員工個人所分得的金額我不管。（問：有
          沒有可能這二張單子員工個人分得獎金數額部分你沒有注意到有無填寫，
          只管到總金額數目是否相符就簽名核准？）我知道會計有時候把錢發下去
          之後，因為獎金是發到員工身上，有關所得稅，所以會計就會去問二位經
          理，到底錢是如何發的，他要作帳。（問：會計丁○○所說個人獎金數額
          有可能是事後補寫的，是否就是這種情形？）是的。」等語（見本院九十
          一年三月七日訊問筆錄）。依證人乙○○及丁○○之證詞，證人乙○○於
          核准零用金申請單時，因公司授權部門主管自行決定發放員工之獎金數額
          ，故證人乙○○僅核對部門開發獎金總金額部分，不曾注意員工個人獎金
          數額部分，只要部門獎金總額與發放辦法所定之標準相符，即予核准，而
          會計丁○○因事後需作帳之故，亦經常要求被告補填發放員工個人獎金數
          額，參以被告在八十九年四月七日即填寫該年一至三月零用金申請單，會
          計丁○○於同年四月八日即先行發放該季開發獎金二萬三千四百十五元予
          被告，乙○○卻於同年四月十日始簽名核准，有八十九年一至三月零用金
          申請單在卷足憑（見偵查卷宗第十五頁），足證零用金申請單上所記載之
          員工個人開發獎金數額，僅供會計作帳之用，並不足以認定為經公司核准
          之員工個人開發獎金發放數額，縱員工個人實際領得獎金數額與零用金申
          請單上所載員工獎金數額並不相符，尚不能以此遽為不利被告之認定。
    （四）經比較八十九年一至三月、四月至六月開發獎金發放明細（見偵查卷宗第
          十四、第十六頁）與八十九年一月至三月、四月六月零用金申請單（見偵
          查卷宗第十五、第十七頁），關於「員工個人實際領得獎金數額」與「申
          請單上所載員工獎金數額」，八十九年一至三月、四至六月分別短少三千
          四百元及七千元，依前述「漢堡公司開發獎金計算新方式」表及證人黃雅
          莉、乙○○之證詞，在部門獎金總額範圍內，公司授權被告全權處理，得
          自行決定員工個人獎金數額，查營業二部八十九年一至三月、四至六月開
          發獎金各為二萬三千四百十五元及三萬四千三百六十七元，被告既有權決
          定部門員工個人之獎金數額，甚至可比業績最好之部門員工分得更多獎金
          ，被告不採合法之方式，直接將該三千四百元及七千元列入被告之個人獎
          金，何需以迂迴之方式，先在申請單上將員工個人獎金數額「灌水」，事
          後再短發員工個人獎金，甘冒觸犯業務侵占之風險，僅為獲取區區一萬零
          四百元，公訴人此推斷亦顯然與常理有違。
    縱上所述，被告所辯零用金申請單與發放明細表上員工個人獎金數額之差異，係
    因伊事前漏未在申請單上記載員工個人獎金數額，發放獎金之後，因獎金須列入
    員工薪資所得申報，伊始應會計丁○○之要求憑記憶於零用金申請單上補填發放
    予員工之獎金數額等語，應為可採。被告既無意圖為自己不法所有之犯意，亦無
    侵占業務上所持有應發放予部門員工之獎金，核與業務侵占罪之構成要件尚屬有
    間。此外復查無其他積極證據足資證明被告涉有業務侵占犯行，尚難僅憑零用金
    申請單與發放明細表上員工個人獎金數額之差異，即據以推論被告有連續業務侵
    占之犯行。本件不能證明被告犯罪，依首開說明，自應為被告無罪之諭知。
據上論斷，應依刑事訴訟法第三百零一條第一項，判決如主文。
本案經檢察官羅月君到庭執行職務
中      華      民      國      九十一    年      四    月    十七      日
                                  臺灣臺北地方法院刑事第五庭
                                      審判長法官  廖紋妤
                                            法官  劉亭柏
                                            法官  李家慧
右正本證明與原本無異。
如不服本判決，應於判決送達後十日內向本院提出上訴狀(應抄附繕本)。告訴人
或被害人如對於本判決不服者，應具備理由請求檢察官上訴，其上訴期間之計算
係以檢察官收受判決正本之日期為準。
                                          書記官  黃秀琴
中      華      民      國      九十一    年      四    月    十七      日
  附表：
┌──┬────────┬──────────┬───────────┐
│編號│時間            │原應發放之員工      │侵占金額              │
├──┼────────┼──────────┼───────────┤
│一、│八十九年四月五日│林婕如              │一千一百元            │
├──┼────────┼──────────┼───────────┤
│二、│同上            │洪慈敏              │二千三百元            │
├──┼────────┼──────────┼───────────┤
│三、│八十九年六月五日│吳峙霈              │五百元                │
├──┼────────┼──────────┼───────────┤
│四、│同上            │陳慈馨              │五百元                │
├──┼────────┼──────────┼───────────┤
│五、│同上            │許南榮              │一千元                │
├──┼────────┼──────────┼───────────┤
│六、│同上            │湯燕琪              │五百元                │
├──┼────────┼──────────┼───────────┤
│七、│同上            │林婕如              │五百元                │
├──┼────────┼──────────┼───────────┤
│八、│同上            │洪慈敏              │五百元                │
├──┼────────┼──────────┼───────────┤
│九、│同上            │朱漢邦              │三千五百元            │
└──┴────────┴──────────┴───────────┘
